臺灣高等法院臺中分院刑事判決　　　　 96年度上訴字第399號
上　訴　人
即　被　告　甲○○
上列上訴人因毒品危害防制條例案件，不服臺灣彰化地方法院95
年度訴字第1914號中華民國95年12月21日第一審判決（起訴案號
：臺灣彰化地方法院檢察署95年度毒偵字第3939號、4116號），
提起上訴，本院判決如下：
    主  文
原判決撤銷。
甲○○施用第一級毒品，處有期徒刑柒月；又施用第一級毒品，
處有期徒刑捌月，扣案之海洛因壹包（淨重零點零伍公克，空包
裝重零點壹玖公克）沒收銷燬之。應執行有期徒刑壹年，扣案之
海洛因壹包（淨重零點零伍公克，空包裝重零點壹玖公克）沒收
銷燬之。
    事  實
一、甲○○前因施用毒品案件，經臺灣臺南地方法院以89年度毒
    聲字2431號裁定送觀察、勒戒後，認無繼續施用毒品之傾向
    ，而於民國（下同）89年9月1日執行完畢釋放，並由臺灣臺
    南地方法院檢察署檢察官以89年度毒偵字第2068號為不起訴
    處分確定。復因施用毒品案件，經臺灣臺南地方法院於93年
    10月28日，以93年度訴更一字第1號刑事判決有期徒刑8月確
    定；另因施用毒品案件，分別經臺灣臺南地方法院於94年8
    月24日，以94年度訴字第514號刑事判決有期徒刑7月、3月
    ，並定其應執行刑為有期徒刑9月確定，及因竊盜案件，經
    臺灣彰化地方法院於94年6月27日，以94年度易字第432號刑
    事判決有期徒刑6月確定，上開2案嗣經定其應執行刑為有期
    徒刑1年2月確定；上開案件接續執行，甫於95年3月14日縮
    短刑期假釋出監，刑期應至95年9月1日期滿（保護管束期間
    雖於95年9月1日期滿，然其於假釋期間內故意更犯本件違反
    毒品危害防制條例案件，應予撤銷假釋，是以應不構成累犯
    ）。詎其仍未能悔改，明知海洛因業經公告為毒品危害防制
    條例第2條第2項所列管之第1級毒品，不得非法持有、施用
    ，竟基於施用第1級毒品海洛因之犯意，於假釋期間之95 年
    8月30日下午9時許，在其位於彰化縣秀水鄉義興村某友人住
    處，以將海洛因粉末摻入香煙點燃吸食之方式，施用第1級
    毒品海洛因1次，嗣於同年9月1日因其為施用毒品受保護管
    束人，按期至臺灣彰化地方法院檢察署接受採尿，送驗結果
    呈毒品嗎啡陽性反應，始查悉上情。惟其於該次查獲後，竟
    另基於施用第1級毒品海洛因之犯意，於同年10月10日下午8
    時許，在其位於彰化縣秀水鄉馬興村宋厝巷10號住處，以將
    海洛因粉末摻入香煙點燃吸食之方式，施用第1級毒品海洛
    因1次，為警於同年10月11日下午8時30分許，為警在彰化縣
    彰化市○○路與中央路口查獲，並扣得第1級毒品海洛因1包
    （淨重0.05公克，空包裝重0.19公克），因而查獲上情。
二、案經臺灣彰化地方法院檢察署檢察官自動檢舉及彰化縣警察
    局彰化分局報請臺灣彰化地方法院檢察署檢察官偵查起訴。
    理  由
一、上揭犯罪事實，業據上訴人即被告甲○○（下稱被告）於原
    審審理時（參見原審95年11月30日審判筆錄）坦承不諱，且
    被告於95年9月1日至臺灣彰化地方法院檢察署採驗之尿液及
    同年10月11日下午8時30分許為警查獲後，經其同意採集尿
    液送驗，經臺灣彰化地方法院檢察署委託警方送請詮昕科技
    股份有限公司檢驗結果，均呈嗎啡陽性反應，有該公司95年
    9月19日編號00000000號濫用藥物尿液檢驗報告、95年10月1
    9日編號5A130071號濫用藥物尿液檢驗報告各1件、委託驗尿
    代號與真實姓名對照認證單各2紙附卷可稽。且查扣之白色
    粉末1包，經送請法務部調查局鑑定結果，含第1級毒品海洛
    因成分，淨重0.05公克，空包裝總重0.19公克，有該局95年
    10月24日調科壹字第09523029860號鑑定書1紙存卷可參，是
    該扣案之白色粉末1小包應係第1級毒品海洛因無訛。足徵被
    告於原審之自白與事實相符，堪可採為論罪科刑之依據。
二、另犯毒品危害防制條例第10條施用第 1級毒品之罪者，檢察
    官應先聲請法院裁定將被告令送勒戒處所觀察、勒戒，經觀
    察、勒戒後，認有繼續施用毒品傾向者，應由檢察官裁定聲
    請法院裁定令入戒治處所施以強制戒治，且經強制戒治執行
    完畢釋放後， 5年內再犯第10條之罪，檢察官應依一般刑事
    訴訟程序予以起訴論罪科刑，此觀諸毒品危害防制條例第20
    條第 1項、第2項、第23條第2項前段規定自明。次按修正毒
    品危害防制條例就施用毒品者，僅於「初犯」及「5 年後再
    犯」二種情形，有其追訴條件之限制，即須於初犯經觀察、
    勒戒或強制戒治釋放後，5 年內均無施用毒品之行為，始能
    認其前所實施之觀察、勒戒或強制戒治已足遮斷毒癮，而得
    於5 年後再犯時，再予適用初犯之規定，重行觀察、勒戒等
    程序；倘5年內已經再犯，被依法追訴處罰，縱其第3次（或
    第3次以上）施用毒品之時間在初犯釋放5年以後，即與「5
    年後再犯」之情形有別，且因已於「5年內再犯」，顯見其
    再犯率甚高，原實施觀察、勒戒或強制戒治，已無法收其實
    效，而無5年戒斷期之存在，自無再經觀察、勒戒及強制戒
    治之必要，應由檢察官逕行起訴（最高法院95年度台非字第
    59號判決、95年度台非字第65號判決及95年度第7次刑事庭
    會議決定足資參照）。查被告曾於89年間因施用毒品案件，
    經依臺灣臺南地方法院89年度毒聲字2431號裁定送觀察、勒
    戒後，認無繼續施用毒品之傾向，而於89年9月1日執行完畢
    釋放，復於前開觀察、勒戒執行完畢釋放後5年內之93年間
    ，因違反毒品危害防制條例案件，經臺灣臺南地方法院於93
    年10月28日，以93年度訴更一字第1號判決有期徒刑8月確定
    ；另又因施用毒品案件，經同法院於94年8月24日，以94 年
    度訴字第514號判決有期徒刑7月、3月，並定其應執行刑為
    有期徒刑9月確定，揆諸前開最高法院判決，因被告在89 年
    後之5年內，業有施用毒品之行為，則本次被告於95年間再
    次施用毒品，即與5年後再犯之情形有別，自應逕行起訴。
    綜上所述，本件事證明確，被告犯行堪予認定，應依法論科
    。
三、按海洛因為毒品危害防制條例第2條第2項第1款所明定之第1
    級毒品；核被告所為，均係犯毒品危害防制條例第10條第1
    項之施用第1級毒品罪。被告持有第1級毒品海洛因並進而施
    用，其持有之低度行為應為施用之高度行為所吸收，不另論
    罪。又被告所犯上開2罪間，犯意各別，且行為時、地非屬
    緊密，應予分論併罰之，公訴人起訴意旨認係屬接續犯，尚
    有未恰（理由詳如後述）。查刑法於94年2月2日修正公布，
    並於被告行為後之95年7月1日施行。按行為後法律有變更者
    ，適用行為時之法律，但行為後之法律有利於行為人者，適
    用最有利於行為人之法律，修正後刑法第2條第1項定有明文
    。此條規定係規範行為後法律變更所生新舊法律比較適用之
    準據法，本身尚無新舊法比較之問題，於新法施行後，應一
    律適用新法第2條第1項之規定，為「從舊從輕」之比較。再
    按本次法律變更，比較時應就罪刑有關之共犯、未遂犯、想
    像競合犯、牽連犯、連續犯、結合犯，以及累犯加重、自首
    減輕暨其他法定加減原因（如身分加減）與加減例等一切情
    形，綜其全部罪刑之結果而為比較，惟比較之結果，新舊法
    處罰之輕重相同者，及刑法第59條之規定，為法院就酌減審
    認標準見解之明文化，非屬法律之變更，即無刑法第2條第1
    項規定之適用，應依一般法律適用原則，適用裁判時法（參
    酌最高法院95年5月23日刑事庭第8次會議決議及95年11月7
    日第21次刑事庭會議95 年刑議字第6號決議）。查此次刑法
    第51條第5款條內容，業經修正，比較新、舊法結果，修正
    後之規定並非有利於被告，依刑法第2條第1項規定，自應適
    用修正前刑法第51條第5款之規定。另扣案之海洛因1包（淨
    重0.05公克），經送請法務部調查局檢驗結果，認該白色粉
    末含第1級毒品海洛因成分，已如前述，屬違禁物，不問是
    否屬於犯人所有與否，依毒品危害防制條例第18條第1項前
    段規定，併予宣告沒收銷燬之。再盛裝上述扣案白粉小包之
    空包裝袋1個（重0.19公克），雖經法務部調查局就之與其
    所盛裝之第一級毒品海洛因分別鑑析其重量，有上開法務部
    調查局前開鑑定通知書1紙在卷可憑，惟因法務部調查局一
    般係以傾倒之方式，將包裝袋內之第1級毒品海洛因倒出而
    與包裝袋分離而稱重，必要時，輔以刮杓刮取袋內粉末，然
    無論依何種方式分離，包裝袋內均有極微量之第一級毒品海
    洛因殘留，業經法務部調查局93年3月19日調科壹字第09300
    113060號函釋在案，足認前揭空包裝袋1個（重0.19 公克）
    內含極微量第一級毒品海洛因殘留而無法析離，亦應整體視
    為查獲之第1級毒品海洛因，併依毒品危害防制條例第18條
    第1項前段之規定，宣告沒收銷燬之。又鑑定耗損之毒品，
    既已滅失，即無庸併予宣告沒收銷燬，附此敘明。
四、原審判決就被告上開所犯予以論罪科刑，固非無見，惟原審
    判決漏未比較刑法新、舊法之修正，而逕行適用不利被告之
    修正後刑法第51條第5款之規定，尚有未洽。被告上訴意旨
    認本件應構成接續犯或集合犯（理由亦詳如後述），雖無足
    取；但原審判決既有上開可議之處，即屬無可維持，自應由
    本院將原審判決予以撤銷改判。爰審酌被告之素行、其非法
    施用第一級毒品之犯罪情節、所生危害、及被告在犯罪後均
    能坦承犯行等一切犯罪情狀，分別量處如主文所示有期徒刑
    ，並定期應執行刑示懲。另扣案之海洛因1包（淨重0.05公
    克），經送請法務部調查局檢驗結果，認該白色粉末含第1
    級毒品海洛因成分，已如前述，屬違禁物，不問是否屬於犯
    人所有與否，依毒品危害防制條例第18條第1項前段規定，
    併予宣告沒收銷燬之。再盛裝上述扣案白粉小包之空包裝袋
    1個（重0.19公克），其內含極微量第一級毒品海洛因殘留
    而無法析離，已如前述，併依毒品危害防制條例第18條第1
    項前段之規定，宣告沒收銷燬之。又鑑定耗損之毒品，既已
    滅失，即無庸併予宣告沒收銷燬，附此敘明。
五、查：刑法第56條連續犯之規定業於94年1月7日修正公佈刪除
    ，並於95年7月1日施行，而依新法對於上開反覆實施犯罪模
    式之對應處置，除合於「接續犯」或「包括一罪」之情形外
    ，則僅能依數罪併罰之規定個別處斷。而依最高法院86年台
    上字第3295號判例意旨，數行為於同時同地或密切接近之時
    地實施，侵害同一之法益，各行為之獨立性極為薄弱，依一
    般社會健全觀念，在時間差距上，難以強行分開，在刑法評
    價上，以視為數個舉動之接續施行，合為包括之一行為予以
    評價，較為合理，方屬接續犯之範疇，足見「接續犯」之成
    立，係以時、空密接性為前提要件，即透過對於同一法益之
    同種類侵害行為繼續不間斷之實行，業已稀釋個別行為之獨
    立性，致使刑法評價時將之視為單一、整體之犯罪行為，以
    符合社會一般人對於行為概念之認知，並與行為人之犯罪目
    的相互結合，此項接續犯之特性與被告分時、分地（可直接
    加以區隔）施用毒品之方式，並不相同，本件自難論以接續
    犯。至惟學理上所謂之「集合犯」，係指刑事法若干犯罪態
    樣，本質上具有反覆、延續實行之特徵，依社會通念於客觀
    上亦認為符合一個反覆、延續性之行為觀念，故立法時乃特
    別歸類，並將之定為犯罪構成要件之行為要素，而於刑法評
    價認應僅成立一罪之犯罪（如經營、從事業務等等行為概念
    ）而言，而施用毒品固有多次施用之情形，惟其施用之次數
    、頻率、時間等並非一定，故與集合犯之概念，亦不相符合
    。所以本件上訴人提起上訴認本件應構成「接續犯」或屬「
    集合犯」之實質上一罪，此項法律上之見解為本院所不採認
    ，併予敘明。
六、另臺灣彰化地方法院檢察署96年度毒偵字第473號移送併辦
    意旨略以：被告基於施用海洛因之包括一罪犯意，自95年9
    月間某日起，至同年11月9日上午9時許止，在其上址住處，
    施用第1級毒品海洛因多次，嗣於同年11月10日上午11時30
    分許，為警於彰化市○○路○段784號前查獲，因認被告涉有
    施用第1級毒品海洛因之犯行，且被告此部分犯行與前揭論
    罪科刑業經起訴之施用第1級毒品犯行間，屬於包括一罪之
    集合犯，亦應移送本院併案審理等語。然查，本件被告上開
    2次施用毒品之犯行，犯意個別，行為互殊，業如前述，而
    檢察官以被告未戒除毒癮，即認上開移送本院併案審理部分
    ，與被告經本院判決認定之上開施用第一級毒品海洛因犯行
    ，係屬「集合犯」之實質上一罪，此項法律上之見解為本院
    所不採認，已如前述。上開移送本院併辦之該部分，應退回
    由檢察官另為適當之處分，併此敘明。
七、本件被告經合法傳喚，無正當理由未到庭，爰不待其陳述逕
    行判決，併予敘明。
據上論斷，應依刑事訴訟法第369條第1項前段、第371條、第364
條、第299條第1項前段、毒品危害防制條例第10條第1項、第18
條第1項前段，刑法第2條第1項前段、第11條、（修正前）第51
條第5款，判決如主文。
本案經檢察官乙○○到庭執行職務。
中　　華　　民　　國　　96　　年　　2 　　月　　27　　日
            刑事第十一庭  審判長法　官　陳　朱　貴
                                法　官　郭  同  奇
                                法　官　何  志  通
上列正本證明與原本無異。
如不服本判決應於收受送達後十日內向本院提出上訴書狀，其未
敘述上訴之理由者並得於提起上訴後十日內向本院補提理由書（
均須按他造當事人之人數附繕本）。
                                書記官　林  桂  鳳
中　　華　　民　　國　　96　　年　　3　　月　　1 　　日
